臺灣高等法院高雄分院民事判決　九十一年度上字第一三七號
　　　上　訴　人　丁○○
　　　　　　　　　戊○○
　　　訴訟代理人　陳萬呈律師
　　　被　上訴人　世華聯合商業銀行股份有限公司
　　　法定代理人　乙○○
　　　訴訟代理人　丙○○
　　　　　　　　　甲○○
右當事人間請求確認抵押債權不存在等事件，上訴人對於中華民國九十一年四月十七
日臺灣屏東地方法院九十一年度勞訴字第一號第一審判決提起上訴，本院判決如左：
　　　主　　　文
上訴駁回。
第二審訴訟費用由上訴人負擔。
　　　事　　　實
甲、上訴人方面：
　一、聲明：求為判決：
　　(一)原判決關於駁回上訴人後開之訴部分，及命負擔訴訟費用之裁判均廢棄。
　　(二)被上訴人應將屏東縣屏東市○○段○○段七四三之一地號建地四九六平方公尺
      ，應有部分十七分之一，及地上建物建號一六三八號，門牌編號屏東縣屏東市
      ○○路四九之二號，鋼筋混凝土造六層樓房內之第三層，總面積八一點三九平
      方公尺，於民國（以下同）八十五年九月四日設定權利價值最高限額新台幣（
      以下同）一百八十萬元之抵押權，辦理塗銷登記。
　　(三)第一、二審訴訟費用由被上訴人負擔。
二、陳述：除與原判決書記載相同者予以引用外，補稱：
　(一)按抵銷，經當事人之一方以意思表示向他方為之後，其相互間債之關係，即溯及
    於最初得為抵銷之際而告消滅，民法第三百三十四條第一項前段及第三百三十五
    條第一項分別定有明文。上訴人戊○○於九十年六月十七日及同年月二十日發函
　　，向被上訴人表示以其退休金債權與其欠被上訴人之一百五十萬元借款債務相互
　　抵銷後，則上開一百五十萬元借款債務，依上開規定，即溯及於得為抵銷時按照
　　抵銷數額而消滅，嗣被上訴人於同年七月十一日向上訴人表示應先抵銷另筆二千
　　萬元借款債務之際，已屬無從抵銷，抵充指定權亦隨同喪失；被上訴人引用兩造
　　之「授信契約書」第七條之約定，主張由其指定應抵充之債務，要無理由。
　(二)上開一百五十萬元借款債務之本息既經上訴人戊○○以其退休金債權相互抵銷而
    消滅，則為擔保此債務而設定之系爭最高限額抵押權即失所附麗，上訴人丁○○
    自得請求被上訴人塗銷系爭抵押權登記。
乙、被上訴人方面：
一、聲明：求為判決：
　(一)駁回上訴。
　(二)第二審訴訟費用由上訴人負擔。
二、陳述：除與原判決書記載相同者予以引用外，補稱：
　(一)上訴人二人對被上訴人之二千萬元及一百五十萬元借款債務及連帶保證債務，均
    在最高限額抵押權擔保範圍內，自為擔保效力所及。
　(二)按抵銷除法定抵銷之外，尚有約定抵銷，此項抵銷契約之成立及其效力，除法律
    另有規定（如民法第四百條以下交互計算之抵銷）外，無須受民法第三百三十四
    條所定抵銷要件之限制，即給付種類縱不相同或主張抵銷之主動債權已屆清償期
    ，而被抵銷之被動債權雖未屆滿清償期，惟債務人就其所負擔之債務有期前清償
    之權利者，亦得於期前主張抵銷之（最高法院五０年台上字第一八五二號判例參
    照）。從而，被上訴人依授信約定書約定條款第六條及第七條約定，以上訴人戊
    ○○的退休金債權，抵充其積欠被上訴人之二千萬借款債務的本息，即屬有據。
　　　理　　　由
一、上訴人主張：上訴人戊○○自五十二年四月十七日起即任職屏東縣屏東市農會，
    至其八十九年十二月二十七日申請退休為止，計可領取退休金一百八十七萬六千
    二百元，上訴人戊○○自退休時起曾數十次請求該農會依法給付退休金，惟均未
    獲理會，該農會並於九十年七月十一日發函與上訴人戊○○表示「本會將台端服
    務農會期間所請領之退休金、省農會互助金、縣農會互助金，優先清償台端八十
    五年間向農會借款新台幣貳仟萬元之本息」等語。被上訴人所指另筆二千萬元借
    款債務，上訴人戊○○為名義借款人，實際上僅為保證人。而上訴人戊○○曾邀
    同其妻即上訴人丁○○，為連帶保證人向被上訴人借用一百五十萬元，並由上訴
    人丁○○提供其所有坐落屏東縣屏東市○○段○○段七四三之一地號土地，應有
    部分十七分之一，及其上建物一六三八建號，即門牌編號屏東縣屏東市○○路四
    九之二號房屋，為屏東縣屏東市農會設定最高限額一百八十萬元的抵押權，以擔
    保上開一百五十萬元借款債務與連帶保證債務。又上訴人戊○○曾於九十年六月
　　十七日及同年月二十日，分別以存證信函向屏東縣政府農業局與屏東縣屏東市農
    會表示，若無法請領退休金，願先就上訴人戊○○與丁○○對於系爭房地貸款之
    共同債務部分先為清償，所餘部分始用以清償二千萬元借款債務等語，惟該農會
    表示不同意，並表示應由該農會決定優先清償另筆二千萬元借款債務，該農會之
    上開主張顯然與民法第三百二十一條規定不符。上訴人戊○○對被上訴人所得請
    求給付退休金計一百八十七萬六千二百元，顯足以清償系爭最高限額抵押權所擔
    保之一百五十萬元借款債務，且上訴人戊○○已向被上訴人表示以其退休金債權
    與上開一百五十萬元借款債務相互抵銷，惟屏東縣屏東市農會卻不承認上開一百
    五十萬元借款債務已為清償，被上訴人已於九十年九月十四日概括承受屏東縣屏
    東市農會之債權債務，爰請求被上訴人應將屏東縣屏東市○○段○○段七四三之
    一地號建地四九六平方公尺，應有部分十七分之一，及地上建物建號一六三八號
    ，門牌編號屏東縣屏東市○○路四九之二號，鋼筋混凝土造六層樓房內之第三層
    ，總面積八一點三九平方公尺，於八十五年九月四日設定權利價值最高限額一百
    八十萬元之抵押權，辦理塗銷登記等語。（上訴人請求確認被上訴人就系爭房地
    設定一百八十萬元最高限額抵押權所擔保之債權對上訴人不存在部分經原審為上
    訴人敗訴判決上訴人並未上訴而確定）
二、被上訴人則以：上訴人戊○○原任職屏東縣屏東市農會，至其於八十九年十二月
    二十七日申請退休金為止，計可領取退休金一百八十七萬六千二百元。上訴人戊
    ○○於八十五年間向屏東縣屏東市農會借款二千萬元，詎上訴人戊○○借得上開
    款項後，並未依約清償本息，經被上訴人向臺灣屏東地方法院民事執行處，聲請
    對上訴人戊○○之財產進行強制執行程序，因無拍賣實益並未受清償，僅獲發債
    權憑證；又上訴人戊○○於八十八年及八十九年間均邀同上訴人丁○○為連帶保
    證人，分別向屏東縣屏東市農會借款七十萬與八十萬元，上訴人戊○○借得上開
    款項後，亦未依約清償本息。上訴人固於九十年六月十七日及同年月二十日發函
　　被上訴人，表示以其退休金債權與上開一百五十萬元借款債務相互抵銷，惟被上
　　訴人已於九十年七月十一日函覆，表示應先抵銷另筆二千萬元借款債務，且被上
    訴人依授信約定書約定條款第六條及第七條約定，有權指定以上訴人戊○○的退
    休金債權，先抵充其對被上訴人所積欠二千萬借款債務而系爭抵押借款債務並未
    清償，上訴人請求塗銷系爭抵押權並無理由等語，資為抗辯。
三、屏東縣屏東市農會之信用部及其營業所必需財產自九十年九月十四日讓與被上訴
　　人，有財政部九十年九月十四日台財融（三）字第０九０三００００九七號函影
    本附原審卷可稽，上訴人請求被上訴人塗銷系爭抵押權登記，應認被上訴人就本
    件訴訟有當事人適格，合先明。
四、上訴人主張上訴人戊○○原任職屏東縣屏東市農會，至其於八十九年十二月二十
　　七日申請退休為止，計可領取退休金一百八十七萬六千二百元，為被上訴人所不
　　爭執，並有被上訴人提出之屏東市農會員工退休資遣金明細表與資產明細分類帳
　　表為證，堪信為真實。又上訴人戊○○邀同訴外人蕭哲龍與蕭隆志等人為連帶保
　　證人於八十五年十月二十二日向屏東縣屏東市農會借款二千萬元，約定借款期限
　　自該日起至八十六年十月二十二日止，利息按週年利率百分之十點二五計算，本
　　金一次清償，利息按月計付，嗣上訴人戊○○借得上開款項後，並未依約清償本
　　息，經被上訴人於八十七年間向原審民事執行處聲請對上訴人戊○○及訴外人蕭
　　哲龍等人之財產進行強制執行程序，惟因無拍賣實益而未受清償，僅獲發債權憑
　　證；又上訴人戊○○邀同其妻即上訴人丁○○為連帶保證人於八十八年十一月八
　　日向屏東縣屏東市農會借款七十萬元，約定借款期限自該日起至八十九年十一月
　　八日止，利息按週年利率百分之八點六五計算，本金屆期一次清償，利息按月計
　　付，及邀同上訴人丁○○為連帶保證人於八十九年二月二日向屏東縣屏東市農會
　　借款八十萬元，約定借款期限自該日起至九十年二月二日止，利息按週年利率百
　　分之八點六五計算，本金屆期一次清償，利息按月計付，並由上訴人丁○○提供
　　其所有坐落屏東縣屏東市○○段○○段七四三之一地號土地應有部分十七分之一
　　，及其上建物一六三八建號即門牌編號屏東縣屏東市○○路四九之二號房屋，為
　　屏東縣屏東市農會設定最高限額一百八十萬元、存續期間自八十五年九月二日起
　　至一百年九月二日止的抵押權，以擔保上開七十萬元與八十萬元的借款債務與連
　　帶保證債務，上訴人戊○○借得上開一百五十萬元後，並未依約清償本息等事實
　　，有被上訴人提出借據、授信約定書、客戶貸款資料查詢單、原審九十年度促字
　　第八七○三號支付命令與確定證明書、原審民事執行處通知與債權憑證等件為證
　　，堪信為真實，亦為兩造所不爭執，均堪信為真實。經查
（一）按對於一人負數宗債務，而其給付種類之種類相同者，如清償人所提出之給付
      ，不足清償全部債權額時，由清償人於清償時，指定其應抵充之債務，民法第
      三百二十一條定有明文。亦即對於同一債權人負數宗債務，如清償人所提出給
      付尚不足以消滅全部債務者，則其給付究清償何項債務，自有決定之必要，上
      開規定即規定由清償人指定應受清償而歸於消滅之債務，又上開規定固規定清
      償人為抵充指定權人，然本於契約自由原則，清償人與債務人仍得另以契約約
      定由債權人指定應受清償而歸於消滅之債務。
（二）依被上訴人所提八十五年九月十二日及同年月二十五日授信約定書記載：立約
　　　定書人丁○○、戊○○與屏東市農會約定，立約人對貴會之一切受（授）信往
　　　來，願遵守左列各條款：．．．第六條：立約人同意寄存貴會之各種存款及對
　　　貴會之一切債權，縱其清償期尚未屆至，貴會得以之行使抵銷權；第七條：立
　　　約人對貴會負擔數宗債務時，如清償人所提出之給付不足清償全部債務者，由
　　　貴會指定應抵充之債務。．．．等語。足認兩造已於上開授信約定書第七條約
　　　定抵充指定權人為被上訴人，亦即於上訴人提出給付尚不足以消滅其對被上訴
　　　人所負全部債務之際，應由被上訴人指定應受清償而歸於消滅之債務。
（三）上訴人辯稱被上訴人所指另筆二千萬元債務上訴人戊○○為名義借款人，實際
　　　上僅為保證人云云，查依該借據記載：借款人為戊○○連帶保證人為黃哲龍、
　　　蕭隆志，有該借據影本附卷足稽（見原審卷第七十一頁）上訴人指稱其為保證
      人云云，要無可採，又上訴人戊○○固先後於九十年六月十七日及同年月二十
      日以申請書（影本附原審卷第十五至十八頁）向被上訴人表示以其對被上訴人
      之退休金債權與上開一百五十萬元借款債務相互抵銷，但依上開授信約定書第
　　　七條約定內容，應由被上訴人指定應受清償而歸於消滅之債務，亦即應由被上
　　　訴人決定應受抵銷之被動債權，而被上訴人已於同年七月十一日以屏市農信字
　　　第三九一號函（見原審卷第十四頁）向上訴人表示該筆退休金債權應先抵銷上
　　　開二千萬元借款債務，足認上訴人戊○○對被上訴人之退休金債權乃與上訴人
　　　戊○○對被上訴人所負上開二千萬元之部分債務相互抵銷，至上訴人戊○○對
　　　被上訴人所負其餘一百五十萬元借款債務，及上訴人丁○○就此一百五十萬元
　　　借款債務對被上訴人所負連帶保證債務，均未因此抵銷而歸於消滅。從而，上
　　　訴人主張上訴人戊○○對被上訴人所負上開一百五十萬元借款債務，及上訴人
　　　丁○○就此一百五十萬元借款債務對被上訴人所負連帶保證債務，均因抵銷而
　　　歸於消滅債務，自非可採。
五、再按所謂最高限額之抵押契約，係指所有人提供抵押物，與債權人訂立在一定金
    額之限度內，擔保現在已發生及將來可能發生之債權之抵押權設定契約而言。此
    種抵押權所擔保之債權，除訂約時已發生之債權外，即將來發生之債權，在約定
    限額之範圍內，亦為抵押權效力所及。雖抵押權存續期間內已發生之債權，因清
    償或其他事由而減少或消滅，原訂立之抵押契約依照有效，嗣後在存續期間內陸
    續發生之債權，債權人仍得對抵押物行使權利，最高法院六十六年台上字第一○
　　九七號判例可資參照。末查丁○○以其所有系爭土地及房屋為屏東縣屏東市農會
    設定最高限額一百八十萬元、存續期間自八十五年九月二日起至一百年九月二日
　　止的抵押權，以擔保上開一百五十萬元的借款債務與連帶保證債務，而上開一百
　　五十萬元借款債務迄未清償等情已如前述，從而，上開一百五十萬元借款債務與
　　連帶保證債務既發生於系爭最高限額抵押權之存續期間內，並在系爭最高限額抵
　　押權之約定最高抵押限額範圍內，自為系爭最高限額抵押權之擔保效力所及，揆
　　諸前揭判例意旨，被上訴人仍得在系爭最高限額抵押權之約定最高抵押限額範圍
　　內於對該抵押物即系爭土地及房屋行使抵押權。
六、綜上所述，上訴人對被上訴人所負之一百五十萬元借款債務，並未因抵銷而歸於
    消滅，上訴人請求被上訴人應將屏東縣屏東市○○段○○段七四三之一地號建地
    四九六平方公尺，應有部分十七分之一，及地上建物建號一六三八號，門牌編號
    屏東縣屏東市○○路四九之二號，鋼筋混凝土造六層樓房內之第三層，總面積八
    一點三九平方公尺，於八十五年九月四日設定權利價值最高限額一百八十萬元之
    抵押權，辦理塗銷登記，為無理由，原審為上訴人敗訴之判決，核無違誤，上訴
　　論旨求予廢棄為無理由，應予駁回。
七、據上論結：本件上訴為無理由，依民事訴訟法第四百四十九條第一項、第七十八
　　條、第八十五條第一項前段，判決如主文。
中　　　華　　　民　　　國　　九十一　　年　　　九　　　月　　　四　　　日
　　　　　　　　　　　　　　　　　　　臺灣高等法院高雄分院民事第三庭
~B1審判長法官　張國彬
~B2法　　　官　徐文祥
~B3法　　　官　張明振
右為正本係照原本作成。
如對本判決上訴，須於判決送達後二十日內向本院提出上訴狀，未表明上訴理由者，
，應於上訴後二十日內向本院提出理由書（均須按他造當事人之人數附繕本）。上訴
時應提出委任律師或具有律師資格之人之委任狀，並依附註條文規定辦理。
中　　　華　　　民　　　國　　九十一　　年　　　九　　　月　　　六　　　日
~B法院書記官　劉博文
附註：
民事訴訟法第四百六十六條之一：
對於第二審判決上訴，上訴人應委任律師為訴訟代理人，但上訴人或其法定代理人具
有律師資格者，不在此限。
上訴人之配偶、三親等內之血親、二親等內之姻親，或上訴人為法人、中央或地方機
關時，其所屬專任人員具有律師資格並經法院認為適當者，亦得為第三審訴訟代理人。
第一項但書及第二項情形，應於提起上訴或委任時釋明之。
　　　　　　　　　　　　　　　　　　　　　　　　　　　　　　　　　　　　Ｋ
